臺灣雲林地方法院民事簡易判決
109年度虎簡字第166號
原      告  蔡明子  
            蔡世家  
            蔡世平  
            蔡世寶  
共      同
訴訟代理人  朱俊穎律師
被      告  廖又加  
訴訟代理人  廖洛瑤  
上列當事人間請求確認通行權等事件，本院於中華民國110年9月
10日言詞辯論終結，判決如下：
    主      文
原告之訴駁回。
訴訟費用由原告負擔。
    事實及理由
一、訴狀送達後，原告不得將原訴變更或追加他訴；不變更訴訟
    標的，而補充或更正事實上或法律上之陳述者，非為訴之變
    更或追加，民事訴訟法第255條第1項、第256項分別定有明
    文。上開規定依同法第436條第2項於簡易訴訟程序亦適用之
    。本件原告蔡明子、蔡世家、蔡世平、蔡世寶（下除分稱外
    ，合稱原告四人）起訴時聲明：確認原告四人就被告所有坐
    落雲林縣○○鄉○○段0000○0地號土地（下稱系爭1437之5地號
    土地，土地沿革詳如下述）上如起訴狀附圖所示A部分、面
    積47平方公尺（以地政機關實際測量為準）有通行權；被告
    應容忍原告四人在前開土地上鋪設柏油（或水泥）以供通行
    ，並不得在上開土地有任何設置障礙物或為其他妨礙通行權
    行使行為。嗣經實測後，更正訴之聲明如下所述，屬更正事
    實上陳述，合於首揭規定，應予准許。
二、原告主張：
　㈠分割前之雲林縣○○鄉○○段000○0地號土地為原告蔡明子與訴外
    人蔡明煌（已歿，即原告蔡世家、蔡世平、蔡世寶之父親）
    、廖翁忍、廖嚴盟、廖富源共有，上開土地於民國76年11月
    16日（起訴狀誤載為17日）經臺灣高等法院臺中分院以76年
    度上字第435號判決（下稱臺中高分院判決）共有物分割，
    將該判決附圖乙案編號A部分（即重劃後雲林縣○○鄉○○段000
    0地號土地，下稱系爭1437地號土地）分歸原告蔡明子、訴
    外人蔡明煌共有，編號E部分（面積95平方公尺，即重劃後
    之雲林縣○○鄉○○段0000○0地號土地，下稱重劃後1437之4地
    號土地）則為既成巷道，由全體共有人繼續保持共有。
　㈡之後共有人廖嚴盟死亡，其繼承人即訴外人廖俊維、廖崇勝
    與原共有人廖翁忍於108年1月17日將重劃後1437之4地號土
    地應有部分出售與被告，原共有人廖富源則於108年5月9日
    將重劃後1437之4地號土地應有部分出售與被告。是由上開
    土地沿革，可知重劃後1437之4地號土地既經臺中高分院判
    決認定為既成道路，屬因物之使用目的不能分割之情形，被
    告卻又向本院起訴請求將重劃後1437之4地號土地予以分割
    ，經本院以108年度虎簡字第179號（下稱前案）受理，原告
    不懂法律，認為法院會依職權調取臺中高分院判決查明該土
    地之道路用途，故未在前案程序進行中提出臺中高分院判決
    讓法院參考，又因身體健康、居住地等因素而未到庭爭執，
    法院因此准由被告即前案原告一造辯論判決，重劃後1437之
    4地號土地再度分割，依前案判決附圖即雲林縣西螺地政事
    務所複丈日期108年9月30日土地複丈成果圖所示編號甲部分
    面積48平方公尺分歸由原告四人共同取得，編號乙部分面積
    47平方公尺分歸被告取得。原告迄至收到雲林縣西螺地政事
    務所通知被告聲請辦理分割登記辦理之函文，表示上開前案
    判決附圖所示編號甲部分面積48平方公尺分割為雲林縣○○鄉
    ○○段0000○0地號土地（下稱系爭1437之4地號土地），編號
    乙部分面積47平方公尺分割為合併前之雲林縣○○鄉○○段0000
    ○0地號土地，始知悉上情，之後被告又將分割後之合併前雲
    林縣○○鄉○○段0000○0地號土地與被告本身所有鄰地雲林縣○○
    鄉○○段0000○0地號土地合併為現今之系爭1437之5地號土地
    。
　㈢被告經輾轉、訴請分割共有物後取得系爭1437之5地號土地，
    造成原告四人共有之系爭1437、1437之4地號土地與公路無
    適宜之聯絡，不能為通常使用，形成袋地，需通行系爭1437
    之5地號土地以聯絡公路，又系爭1437之5地號土地內如前所
    述臺中高分院判決附圖編號E部分，本經認定屬既成巷道（
    該範圍相當於本件附圖即雲林縣西螺地政事務所收件字號10
    9年8月28日螺測地字第133500號、複丈日期109年7月27日、
    109年8月14日勘測通行方案土地複丈成果圖所示編號乙部分
    ，面積44平方公尺），長久供通行使用，此通行範圍於本件
    起訴時無建物或地上物存在，堪認是對周圍地損害最少之處
    所及通行方法；且系爭1437地號土地在臺中高分院判決中認
    定其上有未保存登記建物，由原告蔡明子居住，若不通行系
    爭1437之5地號土地，將來原告蔡明子就醫及生活需求不便
    ，難以對外聯絡，甚或有親友往來交流，均需要車輛通行。
    再者，土地所有人取得袋地通行權，通行地所有人有容忍其
    通行之義務，目的係使土地與公路有適宜之聯絡，得為通常
    之使用，倘妨阻土地與公路適宜之聯絡，或為其他妨害，致
    不能為通常之使用者，通行權人自得請求予以禁止，故併請
    求被告容忍通行外，不得有任何設置障礙物或為其他妨礙通
    行權行使之行為，且依民法第788條第1項規定，如不准開設
    道路鋪設柏油或水泥路面，亦將造成車輛通行往來之不便，
    有違准許通行權促進袋地使用效益之立法初衷，故原告亦得
    請求鋪設柏油或水泥路面開設道路。
　㈣本件尚未經判決，於訴訟繫屬中，被告卻已於系爭1437之5地
    號土地開挖地基、興建建物，明顯有妨礙通行權行使之行為
    。而該等土地現況並非臺中高分院判決所採既成巷道方案，
    牽涉較多鄰地之容忍，影響較多權利主體，基於信賴保護及
    比例原則，仍應就被告所有系爭1437之5地號土地通行為妥
    適。
　㈤被告既係受讓重劃後1437之4地號土地應有部分，而該土地已
    經臺中高分院判決認定必須維持共有以供通行，留設三米寬
    道路，此屬共有物使用之約定，於臺中高分院判決作成後即
    屬公開判決，事實上系爭1437之5地號土地也確實長年供通
    行之用，買受人對於購買標的亦應負有一定查證義務，應可
    認為被告於受讓時可得知悉，依民法第826條之1第1項規定
    、司法院大法官釋字第349號解釋意旨，自應受維持共有以
    供通行約定之拘束；且得適用或類推適用民法第856條之1第
    3項規定，被告就系爭1437之5地號土地為預留通道需維持共
    有以供通行負擔，亦應承受。
　㈥並聲明：
　⒈確認原告四人就被告所有系爭1437之5地號土地內如本件附圖
    所示編號乙部分、面積44平方公尺有通行權。
　⒉被告應容忍原告四人在該範圍土地內鋪設柏油或水泥以供通
    行，並不得設置障礙物或為其他妨礙通行之行為。
三、被告則以：依系爭1437地號土地現況，周圍本有既成道路可
    供原告四人通行，系爭1437之4地號土地及鄰地即雲林縣○○
    鄉○○段0000○0地號土地現況亦是道路，並無不能通行之情形
    ；被告與前手間無親屬關係，只是單純購買土地持分，不知
    悉也無從得知重劃後1437之4地號土地係作為道路使用，事
    實上，該土地上在前案判決分割前也存在被告祖厝之磚瓦房
    屋，從來沒有實際作為道路使用過；且經查詢系爭1437之5
    地號土地使用分區為鄉村區乙種建築用地，並非道路用地，
    被告不應受到拘束等語資為抗辯。並聲明：原告之訴駁回。
四、本院之判斷：
  ㈠確認之訴，非原告有即受確認判決之法律上利益者，不得提
    起之，民事訴訟法第247條第1項前段定有明文。而所謂即受
    確認判決之法律上利益，係指法律關係之存否不明確，原告
    主觀上認其在法律上之地位有不安之狀態存在，且此種不安
    之狀態，能以確認判決將之除去者而言（最高法院52年台上
    字第1240號判決意旨參照）。本件原告主張其等為系爭1437
    、1437之4地號土地共有人，該等土地對外並無適宜之聯絡
    道路，為袋地，必須通行被告所有之系爭1437之5地號土地
    並開設道路始得為通常使用，為被告所否認，則原告得否通
    行系爭1437之5地號土地之法律關係存否不明確，且能以確
    認判決將之除去，堪認原告提起本件訴訟，應有確認利益，
    合先敘明。
  ㈡原告主張分割前之雲林縣○○鄉○○段000○0地號土地為原告蔡明
    子與訴外人蔡明煌、廖翁忍、廖嚴盟、廖富源共有，上開土
    地於76年11月16日經臺中高分院判決共有物分割，將該案判
    決附圖乙案編號A部分即系爭1437地號土地分歸原告蔡明子
    、訴外人蔡明煌共有，編號E部分（面積95平方公尺，即重
    劃後1437之4地號土地）由全體共有人繼續保持共有；之後
    共有人廖嚴盟死亡，其繼承人即訴外人廖俊維、廖崇勝與原
    共有人廖翁忍、廖富源陸續將重劃後1437之4地號土地應有
    部分出售與被告；被告另曾向本院起訴請求將重劃後1437之
    4地號土地予以分割，經本院以前案受理，准由被告即前案
    原告一造辯論判決，重劃後1437之4地號土地再度分割，依
    前案判決附圖所示編號甲部分面積48平方公尺即系爭1437之
    4地號土地分歸由原告四人共同取得，編號乙部分面積47平
    方公尺分歸被告取得，編號乙部分面積47平方公尺分割為合
    併前之雲林縣○○鄉○○段0000○0地號土地，之後被告又將分割
    後之合併前雲林縣○○鄉○○段0000○0地號土地與被告本身所有
    鄰地雲林縣○○鄉○○段0000○0地號土地合併為現今之系爭1437
    之5地號土地，原告四人現為系爭1437、1437之4地號土地共
    有人等客觀事實，被告未予爭執（僅抗辯主觀上不知悉重劃
    後1437之4地號土地經臺中高分院判決分割作為道路使用）
    ，並據原告提出臺中高分院判決、土地所有權狀、地段圖、
    前案判決、雲林縣西螺地政事務所109年2月25日雲西地一字
    第1090000979號函文、地籍圖謄本、系爭1437之4、1437之5
    、1437地號、同段1437之1、1437之2、1437之3地號土地登
    記謄本、地籍異動索引、現場照片為憑（見本院卷一第53至
    107、187至231頁），且有被告所提出之買賣契約書3份附卷
    可稽（見本院卷一第397至413頁），該部分事實首堪認定。
  ㈢經查：
  ⒈原告主張共有之系爭1437、1437之4地號土地為與公路無適宜
    連絡而不能為通常使用之袋地，而得依民法第787條、第789
    條規定請求通行被告所有之系爭1437之5地號土地，有無理
    由：
　⑴土地因與公路無適宜之聯絡，致不能為通常使用時，除因土
    地所有人之任意行為所生者外，土地所有人得通行周圍地以
    至公路。前項情形，有通行權人應於通行必要之範圍內，擇
    其周圍地損害最少之處所及方法為之。對於通行地因此所受
    之損害，並應支付償金；因土地一部之讓與或分割，而與公
    路無適宜之聯絡，致不能為通常使用者，土地所有人因至公
    路，僅得通行受讓人或讓與人或他分割人之所有地。數宗土
    地同屬於一人所有，讓與其一部或同時分別讓與數人，而與
    公路無適宜之聯絡，致不能為通常使用者，亦同。前項情形
    ，有通行權人，無須支付償金，民法第787條第1項、第2項
    、第789條分別有明文規定。民法第787條第1項所定鄰地通
    行權，須以土地與公路無適宜之聯絡為其要件，而是否與公
    路無適宜之聯絡致不能為通常之使用，應依其現在使用之方
    法判斷之（最高法院85年度台上字第2057號、108年台上字
    第2215號判決意旨參照）。
　⑵原告雖主張原告四人所共有之系爭1437、1437之4地號土地為
    袋地，惟本院前於109年7月27日會同當事人及地政人員至現
    場勘驗，可見該等土地有一柏油道路既有巷道約三米寬，坐
    落同段1437之1、1437之2、1437之3地號土地及系爭1437之4
    、1437之5地號土地上，得對外通行，此有本院109年7月27
    日現場勘驗筆錄、現場照片、現況略圖可查（見本院卷一第
    135至143頁），並有雲林縣西螺地政事務所109年9月10日雲
    西地二字第1090004896號函檢送之複丈日期109年7月27日、
    109年8月14日，收件日期109年7月24日螺測地字第116700號
    勘測道路複丈成果圖可憑（見本院卷一第149至151頁）；又
    被告固然於本件訴訟繫屬中、本院上開勘驗期日後，在系爭
    1437之5地號開挖地基、興建建物，是現況與本院上開勘驗
    期日所見應有變更，惟被告表示該柏油道路寬度並無變更等
    語，原告則表示寬度有稍微差一點，因為被告建物蓋到水溝
    上，但沒有差很多，仍可供人車通行等語，兩造均認無再度
    勘驗之必要（見本院卷一第440頁、卷二第10頁），本院另
    經參照原告所提出被告興建建物過程中之現場照片（見本院
    卷一第359至373頁），應可認縱於被告在系爭1437之5地號
    土地上興建建物後，該柏油道路既有巷道仍足以供人車自系
    爭1437、1437之4地號土地通行至外側公路。是依上開土地
    目前使用現況，系爭1437、1437之4地號本身雖未直接聯絡
    公路，惟仍可經由該既有巷道對外與公路通聯，並無因與公
    路無適宜之聯絡致不能為通常使用之情形，依上開規定及說
    明，即與民法第787條第1項、第789條第1項規定要件不符。
    是原告主張系爭1437、1437之4地號對外不通公路為袋地，
    據此請求確認對系爭1437之5地號土地內前揭部分之土地有
    通行權存在，並無理由。
  ⒉原告主張依民法第826條之1第1項規定、司法院大法官釋字第
    349號解釋意旨，並適用或類推適用民法第826條之1第3項規
    定，被告應受原告所主張通行土地為道路之拘束，有無理由
    ：
  ⑴不動產共有人間關於共有物使用、管理、分割或禁止分割之
    約定或依第820條第1項規定所為之決定，於登記後，對於應
    有部分之受讓人或取得物權之人，具有效力。其由法院裁定
    所定之管理，經登記後，亦同。動產共有人間就共有物為前
    項之約定、決定或法院所為之裁定，對於應有部分之受讓人
    或取得物權之人，以受讓或取得時知悉其情事或可得而知者
    為限，亦具有效力。共有物應有部分讓與時，受讓人對讓與
    人就共有物因使用、管理或其他情形所生之負擔連帶負清償
    責任，民法第826條之1定有明文。又98年01月23日新增民法
    第826條之1之立法意旨為：「一、本條新增。二、共有物之
    管理或協議分割契約，實務上認為對於應有部分之受讓人仍
    繼續存在（最高法院四十八年台上字第一○六五號判例參照
    ）。使用、禁止分割之約定或依本法修正條文第八百二十條
    第一項所為之決定，亦應做相同之解釋。又上述契約、約定
    或決定之性質屬債權行為，基於債之相對性原對第三人不生
    效力，惟為保持原約定或決定之安定性，特賦予物權效力，
    爰參照司法院釋字第三四九號解釋，並仿外國立法例，於不
    動產為上述約定或決定經登記後，即對應有部分之受讓人或
    取得物權之人，具有效力（德國民法第七百四十六條、第一
    千零十條第一項，瑞士民法第六百四十九條之一參照）。又
    經由法院依第八百二十條第二項、第三項裁定所定之管理，
    屬非訟事件，其裁定效力是否及於受讓人，尚有爭議（最高
    法院六十七年台上字第四○四六號判例參照），且該非訟事
    件裁定之公示性與判決及登記不同，故宜明定該裁定所定之
    管理亦經登記後，對於應有部分之受讓人或取得物權之人始
    具有效力，爰增訂第一項，以杜爭議，並期周延。三、共有
    人間就共有物因為關於第一項使用、管理等行為之約定、決
    定或法院之裁定，在不動產可以登記之公示方法，使受讓人
    等有知悉之機會，而動產無登記制度，法律上又保護善意受
    讓人，故以受讓人等於受讓或取得時知悉或可得而知其情事
    者為限，始對之發生法律上之效力，方為持平，爰增訂第二
    項。四、共有物應有部分讓與時，受讓人對讓與人就共有物
    因使用、管理或其他情形（例如協議分割或禁止分割約定等
    ）所生之負擔（第八百二十二條參照），為保障該負擔之共
    有人，應使受讓人與讓與人連帶負清償責任，惟為免爭議，
    俾使之明確，爰增訂第三項。又所積欠之債務雖明定由讓與
    人與受讓人連帶負清償責任，則於受讓人清償後，自得依第
    二百八十條規定定其求償額」。準此，共有物應有部分之受
    讓人，於地政機關登記後或法院裁定之管理經完成登記之情
    形下，應繼受共有人間關於共有物使用、管理、分割或禁止
    分割之約定或依民法第820條第1項所為之決定，惟民法第82
    6條之1第1項規定，未就不動產共有人間關於共有物之約定
    ，於「未經登記」時，對應有部分之受讓人是否具有效力為
    規定，參酌大法官釋字第349號解釋意旨及民法第826條之1
    第1項之立法意旨，基於法律秩序之安定性及受讓第三人權
    利保障之思考，登記之目的在於公示，使受讓之第三人知悉
    共有物之約定，而不致於受到不測之侵害，如受讓之第三人
    已知悉，縱無登記，受讓之第三人亦應受共有物約定之拘束
    ，始符合立法意旨；依一體解釋，得否適用民法第826條之1
    第3項，亦應以共有物因使用、管理或其他情形所生之負擔
    業經登記，或受讓人知悉該負擔存在為限。故依前揭說明，
    本件原告主張被告應受系爭1437之5地號土地供作道路使用
    之拘束，而得適用或類推適用民法第826條之1第1項、第3項
    規定，應限於此事實業經登記，或被告已知悉或可得而知為
    限，先予敘明。
  ⑵查重劃後1437之4地號土地於土地登記謄本之土地標示部登載
    『登記原因：土地重劃、分區：鄉村區、使用地類別：乙種
    建築用地、其他登記事項：重劃前：羅厝段368之2地號等45
    筆（一般註記事項）羅厝重劃區戶號3031號』，經本院調閱
    前案卷宗內重劃後1437之4地號土地登記謄本查核無訛（見
    前案卷第6至7頁、第17至18頁），並無土地為「道路」或臺
    中高分院判決內容相關註記之相類公示登記情形，已難認就
    該筆土地經臺中高分院判決作為道路使用乙情，已經為不動
    產登記。
  ⑶被告否認已知悉或可得而知重劃後1437之4地號土地係經臺中
    高分院判決作為道路使用乙情，則自應由原告就此部分有利
    於己之事實盡舉證責任。惟原告並未提出被告已從前手知悉
    上情之任何證明，自無從認定被告於向前手購買重劃後1437
    之4地號土地應有部分時，已知悉該土地係供共有人通行之
    用；再者，被告抗辯系爭1437之5地號土地上先前有被告家
    族所有之磚瓦房，是從未曾供作道路使用乙情，有被告提出
    之現場照片為證（見本院卷二第17頁），原告所舉之證人蔡
    素真則到庭證稱：之前曾經在臺中高分院告過一次，法官說
    我們的路在對方的祖厝，後來那個路就在裡面，我們沒有辦
    法走，跟別人借土地來走，就是現在走的那條路，被告提出
    的上開現場照片就是我說的對方祖厝，祖厝差不多兩、三年
    （前）才拆除，拆除後我們也有從那邊走過去，但沒有把那
    邊當成道路的照片等語（見本院卷二第8至10頁），其證言
    與被告抗辯系爭1437之5地號土地上先前確有坐落建物、直
    至被告取得系爭1437之5地號土地所有權前並未長期供本件
    當事人或第三人作為道路使用乙情相符，亦難認被告於自前
    手受讓系爭土地時，可憑據現場外觀得知重劃後1437之4地
    號土地係供作原告四人通行使用。原告雖稱被告訴訟代理人
    在系爭1437之5地號土地之地上物拆除時，曾打電話跟證人
    蔡素真表示想要購買土地持分，證人蔡素真表示如果賣給被
    告，原告就沒有辦法通行，當時被告訴訟代理人對於該土地
    原告要作為通行之用並無意見等語，惟被告已抗辯重劃後14
    37之4地號土地中分割後之系爭1437之4地號土地本係上開既
    成巷道之一部分，作為道路使用，以為證人蔡素真是在講本
    來就在走的部分等語，原告亦未提出當時證人蔡素真與被告
    訴訟代理人之相關對話內容以為佐證，自難以此作為認定被
    告當時已知悉重劃後1437之4地號土地應全部作為道路使用
    之依據。
  ⑷是以，原告就被告已知悉或可得而知系爭1437之5地號土地係
    經臺中高分院判決作為道路使用乙情，並未提出足夠證據以
    佐其說，是本件既未經相關不動產登記，又未能證明被告知
    悉或可得而知上情，則原告請求得適用或類推適用民法第82
    6條之1第1項、第3項規定，通行系爭1437之5地號土地上開
    範圍，亦無可採。
  ⑸至原告所舉之臺灣高等法院臺南分院109年度上字第48號民事
    判決，原因事實係受讓人於受讓應有部分時，已經讓與人及
    承辦仲介業務員等人告知原共有人間就共有物之約定內容，
    自應受其拘束，與本件無從證明被告知悉或可得而知之之案
    例事實不同，自無從比附援引。
五、綜上，原告依上開法律關係，請求確認原告四人就被告所有
    系爭1437之5地號土地內如本件附圖所示編號乙部分、面積4
    4平方公尺有通行權，及被告應容忍原告四人在該範圍土地
    內鋪設柏油或水泥以供通行，並不得設置障礙物或為其他妨
    礙通行之行為，為無理由，應予駁回。
六、本件事證已臻明確，兩造其餘攻擊防禦方法及所舉證據，經
    審酌結果，與本件判決結論均無影響，爰不一一論述，附此
    敘明。
七、訴訟費用負擔之依據：民事訴訟法第78條、第85條第1項前
    段。
中　　華　　民　　國　　110 　年　　9 　　月　　29　　日
                  虎尾簡易庭  法  官　黃麗文
以上正本證明與原本無異。
如不服本判決，須於判決送達後20日內向本庭（臺灣雲林地方法
院虎尾簡易庭）提出上訴狀。（須按他造當事人之人數附繕本）
。
中　　華　　民　　國　　110 　年　　9 　　月　　29　　日
                              書記官 曾鈺仁